最高法院刑事判決　　　　　　　　　　　　　　　八十六年度台上字第五九二五號
　　上　訴　人　甲○○
　　選任辯護人　林武順律師
右上訴人因貪污案件，不服台灣高等法院花蓮分院中華民國八十五年十二月五日第二
審判決（八十五年度上訴字第四七號，起訴案號：台灣台東地方法院檢察署八十四年
度偵字第八七七號），提起上訴，本院判決如左：
    主  文
原判決撤銷，發回台灣高等法院花蓮分院。
    理  由
本件原判決認定上訴人甲○○係台灣泰源技能訓練所僱用之管理員，自民國八十三年
十月十四日起在該所總務科保管股承辦收容人入所金錢保管業務，為依據法令從事公
務之人員。竟基於概括之犯意，自八十四年三月二十七日起至同月三十日止，利用收
容人入所點交保管款之機會，先後令收容人吳東明、葉隆吉、施正乙、李振宏、陳瑞
發、潘漢瑩等六人在未填載金額之「收容人金錢保管分戶卡」上填寫稱呼號數、姓名
及按指印，待渠等分別將現金點交保管後，再於「收容人金錢保管分戶卡」上新收金
額欄內填入不實之金額，足以生損害於吳東明等六人，而侵占該六人委託保管之部分
現金，計於八十四年三月二十七日侵占吳東明新台幣（下同）二千九百元，同月二十
八日侵占葉隆吉二千元、施正乙一千零六元、李振宏一千元，同月三十日侵占陳瑞發
二千元及潘漢瑩一千元，共計九千九百零六元。嗣吳東明等六人取得所方製給之收據
時，發現金額不符提出報告，始被查獲等情，因而撤銷第一審判決，改判論處上訴人
甲○○連續依據法令從事公務之人員，侵占職務上持有之非公用私有財物罪刑，固非
無見。
惟查(一)證物應示被告，令其辨認，刑事訴訟法第一百六十四條定有明文，此條文依同
法第三百六十四條規定，為第二審之審判所準用。原審以上訴人在陳瑞發、潘漢瑩提
出之報告書上簽註「因作業時筆誤，差額貳仟元立即補足並通知其本人」、「因作業
時筆誤，差額壹仟元立即補足並通知其本人」之內容為證據，證明上訴人所填入之新
收金額確有數額不符之情事（見原判決第五頁正面第八至十行），則前揭簽註之文書
，即屬上開法條所稱之證物，自應於審判期日提示上訴人，令其辨認，方為合法，乃
原審並未踐行此項程序，即採為論罪科刑之基礎，自有應於審判期日調查之證據而未
予調查之違法。(二)貪污治罪條例第十條第一項（即修正前第九條第一項）所規定應予
追繳發還被害人之財物，以所得者為限，如無所得或已發還者，自無從再為追繳發還
之諭知。原判決既已採用上訴人在陳瑞發、潘漢瑩提出之報告書上所為之簽註：「因
作業時筆誤，差額貳仟元立即補足並通知其本人」、「因作業時筆誤，差額壹仟元立
即補足並通知其本人」作為證據，則上訴人所謂差額二千元、一千元立即「補足」並
通知其本人，其真意為何？是否已經將上開侵占之二千元及一千元返還被害人？原審
未予徹查明白，遽予一併諭知追繳發還，亦有可議。(三)被害人吳東明始終指稱被侵占
三千元 (見偵查卷第七頁、第十二頁背面、第一審卷第一七八頁) ，檢察官亦按上訴
人侵占吳東明之現金三千元提起公訴，而原判決認定上訴人僅侵占吳東明二千九百元
，少於檢察官起訴之金額，則檢察官已起訴之差額一百元部分如何處理，原判決並未
說明，亦有已受請求之事項未予判決之違法。(四)貪污治罪條例第二條前段規定：「依
據法令從事公務之人員，犯本條例之罪者，依本條例處斷」，屬於身分犯之一種。原
判決事實欄雖記載上訴人甲○○係台灣泰源技能訓練所僱用之管理員，承辦收容人入
所金錢保管業務，為依據法令從事公務之人員，然未於理由內說明上訴人甲○○為依
據法令從事公務之人員，所憑之證據及認定之理由，亦有理由不備之違誤。以上情形
，或為上訴意旨指摘所及，或為本院得依職權調查之事項，原判決既有違誤，應認有
撤銷發回更審之原因。
據上論結，應依刑事訴訟法第三百九十七條、第四百零一條，判決如主文。
中      華      民      國    八十六    年      十      月      九      日
                              最高法院刑事第一庭
                                  審判長法官  黃  雅  卿
                                        法官  楊  文  翰
                                        法官  陳  正  庸
                                        法官  陳  世  雄
                                        法官  陳  炳  煌
      右正本證明與原本無異
                                              書  記  官
中      華      民      國    八十六    年      十      月     十六     日
